臺灣高等法院臺南分院刑事判決　　　　　　　九十一年度上易字第二七二號　慎股
　　　上　訴　人　臺灣臺南地方法院檢察署檢察官
　　　上　訴　人
　　　即　被　告　寅　○　○
　　　選任辯護人　黃　進　祥　律師
右上訴人因被告詐欺案件，不服臺灣臺南地方法院九十年度易字第一二○三號，中華
民國九十一年一月十一日第一審判決（起訴案號：臺灣臺南地方法院檢察署九十年度
偵字第四七九四、四七九五、四七九六、四七九七、四七九八、四七九九、四八○○
、四八○一、四八○二、四八○三、四八○四、五○七一號），提起上訴，本院判決
如左：
      主      文
原判決撤銷。
寅○○連續意圖為自己不法之所有，以詐術使人將本人之物交付，處有期徒刑貳年肆
月。
      事      實
一、寅○○明知其自民國八十六年間起，經濟情況即逐漸轉壞陷於週轉困難，竟基於
    意圖為自己不法所有之概括犯意，陸續於民國八十七年九月二十日（下稱Ａ會）
    、八十八年十月十五日（下稱Ｂ會）、八十九年七月十日（下稱Ｃ會）、八十九
    年十一月十六日（下稱Ｄ會），由寅○○擔任會首，分別召集每月每會新台幣（
    下同）二萬元、一萬元、二萬元、一萬元，均採內標固定標金制（即二萬元之活
    會會員需月繳一萬六千元，死會會員月繳二萬元，而一萬元之活會會員需月繳八
    千元，死會會員月繳一萬元），並分別至九十年四月二十日、九十年十一月十五
    日、九十二年六月十日、九十二年六月十日到期，共計Ａ會會員三十二會、Ｂ會
    會員二十六會、Ｃ會會員三十六會、Ｄ會會員三十二會之民間互助會四會，並約
    定會員欲標取會金者可事先以電話或口頭向寅○○告知，再由寅○○居間協調，
    並不需要書寫標單，而寅○○因本身週轉不靈，急需金錢維持，遂利用大部分互
    助會會員彼此不認識及身為會首可以排定標取互助會順序之機會，連續多次向欲
    標會之上開四會互助會會員謊稱當期已有人標走互助會，而實際上並無任何人標
    走上開互助會之情形，導致上開互助會會員丑○○、李延政、辛○○、甲○○、
    乙○○、王陳英堤、丙○○、丁○○、戊○○、己○○、庚○○○、壬○○○、
    癸○○○、子○○、曾金梅、巳○○○、午○○○、蔡玉鈴、未○○、申○○、
    酉○○、戌○、亥○○、卯○○、陳鄭松英等多人均陷於錯誤，而如期分別交付
    互助會款予寅○○，而寅○○並以此一方式連續於Ａ會互助會中詐取十三會之會
    款連同會頭款共計四百七十八萬元，而於Ｂ會互助會中詐取七會之會款連同會頭
    款共計一百四十四萬，而於Ｃ會中詐取六會之會款連同會頭款共計四百九十萬，
    而於Ｄ會互助會中詐取二會之會款連同會頭款共計九十三萬，合計詐取一千二百
    零五萬元（計算方法均詳如附表所示）。嗣於九十年一月份寅○○收取上開互助
    會之標金後，即無故停標且不知去向，經互助會會員間相互查詢，丑○○、李延
    政、辛○○、甲○○、乙○○、王陳英堤、陳鄭松英、丙○○、戊○○、丁○○
    、酉○○、戌○、亥○○等人始知受騙。
二、案經丑○○、丁○○、李延政、辛○○、辰○○、癸○○○、甲○○、乙○○、
    王陳英堤、庚○○○、丙○○、巳○○○、酉○○、子○○、壬○○○、己○○
    、戌○、亥○○等人訴請臺灣臺南地方法院檢察署檢察官偵查起訴。
      理      由
一、右揭如何詐取互助會會款之犯罪事實，業據上訴人即被告寅○○於偵查、原審中
    及本院審理時坦承不諱，核與被害人丑○○、李延政、辛○○、甲○○、乙○○
    、王陳英堤、陳鄭松英、丙○○、戊○○、丁○○、己○○、庚○○○、壬○○○、癸○○○、子○○、辰○○、巳○○○、午○○○、蔡玉鈴、未○○、申○○、酉○○、戌○、亥○○、卯○○等人於偵查、原審中號或本院審理時到庭指
    訴之情節相符，並有會單影本四份附卷可參，被告寅○○之自白核與事實相符，
    可堪採為認定被告犯罪之證據。
二、另繳納會款係死會會員之義務，被告於冒標時，所詐欺之對象應僅限於活會會員
    ，不包括死會會員在內，且被告於招會之初即因經濟情況即逐漸轉壞陷於週轉困
    難，故於招會之初即有詐欺不法意圖甚明，因此被告所詐取之會款應包括會頭款
    及冒標時活會會員之會款兩項，從而被告所詐取之會款，Ａ會為四百七十八萬元
    ，Ｂ會為一百四十四萬、Ｃ會為四百九十萬、Ｄ會為九十三萬，共計一千二百零
    五萬元，其計算方法詳如附表所示。
三、綜上所述，足認本案事證已臻明確，被告詐欺犯行堪予認定，應依法論科。核被
    告寅○○所為，係犯刑法第三百三十九第一項之詐欺取財罪。被告同一次之詐欺
    行為，同時向多數會員詐取會款，其係以一行為觸犯數個相同之詐欺罪名，為同
    種想像競合犯，依刑法第五十五條之規定，應從一重詐欺取財罪處斷。其先後多
    次詐欺取財犯行，時間緊接，犯罪構成要件相同，顯均係基於概括之犯意反覆為
    之，為連續犯，依刑法第五十六條之規定，以一罪論並加重其刑。
四、原審法院認被告罪證明確，予以論罪科刑，固非無見，惟原判決所認定被告詐取
    會款之金額，將有繳納會款義務之死會會員部分一併計算，又漏未將被告自招會
    之初即有詐欺意圖所收取之會頭款算入，容有未洽，被告上訴意旨謂量刑過重，
    及公訴人上訴意旨謂量刑過輕，雖均無可取，但原判決既有可議，自屬無可維持
    ，應由本院將之撤銷改判。爰審酌被告犯罪之動機、目的、手段、素行、犯罪後
    態度、上開被害人多人及所生損害共詐取一千二百零五萬元，及於本院審理期間
    僅以非常小額金額意思意思賠償被害人等一切情狀，量處有期徒刑二年四月，以
    資懲儆。
據上論結，應依刑事訴訟法第三百六十九條第一項前段、第三百六十四條、第二百九
十九條第一項前段，刑法第五十六條、第三百三十九條第一項、第五十五條，罰金罰
鍰提高標準條例第一條前段，判決如主文。
本案經檢察官羅清溪到庭執行職務。
中      華      民      國    九十一    年      三      月    二十八    日
                                    臺灣高等法院臺南分院刑事第四庭
                                        審判長法官  陳    義仲
                                              法官  楊    子    莊
                                              法官  蔡    崇    義
右正本證明與原本無異。
不得上訴。
                                        法院書記官  陳    明    芬
中      華      民      國    九十一    年      三      月    二十八    日
附錄本案論罪科刑法條全文：
刑法第三百三十九條第一項：
意圖為自己或第三人不法之所有，以詐術使人將本人或第三人之物交付者，處五年以
下有期徒刑、拘役或科或併科一千元以下罰金。
附表：
一、Ａ會詐取十三會金額之計算方法如下：
    (一)收取會頭款，扣除被告本身外計有三十一會員，每名二萬元，計六十二萬元。
    (二)因被告冒標時間已不能確定，以最有利被告方式計算，應自被告九十一年一月
      收取會款後即倒會往回追溯冒標十三會，業已有十五名會員標得會款而為死會
      ，則被告冒標時，應係僅對剩餘之十六名活會會員為詐取會款，則每名會員二
      萬元，乘以活會會員十六名，再乘以十三會，計四百十六萬元。
    (三)上開兩項金額合計，共詐取四百七十八萬元。
二、Ｂ會詐取七會金額之計算方法如下：
    (一)收取會頭款，扣除被告本身外計有二十五會員，每名一萬元，計二十五萬元。
    (二)因被告冒標時間已不能確定，以最有利被告方式計算，應自被告九十一年一月
      收取會款後即倒會往回追溯冒標七會，業已有八名會員標得會款而為死會，則
      被告冒標時，應係僅對剩餘之十七名活會會員為詐取會款，則每名會員一萬元
      ，乘以活會會員十七名，再乘以七會，計一百十九萬元。
    (三)上開兩項金額合計，共詐取一百四十四萬元。
三、Ｃ會詐取六會金額之計算方法如下：
    (一)收取會頭款，扣除被告本身外計有三十五會員，每名二萬元，計七十萬元。
    (二)自被告九十一年一月收取會款後即倒會往回追溯冒標六會，並無會員標得會款
      而為死會，則被告冒標時，應係對所有之三十五名活會會員為詐取會款，則每
      名會員二萬元，乘以活會會員三十五名，再乘以六會，計四百二十萬元。
    (三)上開兩項金額合計，共詐取四百九十萬元。
四、Ｄ會詐取二會金額之計算方法如下：
    (一)收取會頭款，扣除被告本身外計有三十一會員，每名一萬元，計三十一萬元。
    (二)自被告九十一年一月收取會款後即倒會往回追溯冒標二會，並無會員標得會款
      而為死會，則被告冒標時，應係對所有之三十一名活會會員為詐取會款，則每
      名會員一萬元，乘以活會會員三十一名，再乘以二會，計六十二萬元。
    (三)上開兩項金額合計，共詐取九十三萬元。
附錄本案論罪科刑法條全文：
刑法第三百三十九條第一項：
意圖為自己或第三人不法之所有，以詐術使人將本人或第三人之物交付者，處五年以
下有期徒刑、拘役或科或併科一千元以下罰金。
